臺灣宜蘭地方法院刑事判決　　　　　　　　　　　　　　九十年度易字第四五號
　　公　訴　人　臺灣宜蘭地方法院檢察署檢察官
　　被　　　告　戊○○
右列被告因詐欺等案件，經檢察官提起公訴（九十年度調偵字第十七號），本院判決
如左：
    主  文
戊○○意圖為自己不法之所有，而侵占自己持有他人之物，處有期徒刑肆月，如易科
罰金以參佰元折算壹日。
其餘被訴詐欺部分無罪。
    事  實
一、戊○○於民國八十九年間經營位於宜蘭縣羅東鎮○○路六一號一樓之茂山興業有
    限公司（下稱茂山公司）之木材業務時，向素有機械修繕業務往來位於宜蘭縣五
    結鄉○○路七０號之全裕企業社負責人丙○○商借傳動機馬達一台，而在前述之
    茂山公司中作為切割木片使用。嗣茂山公司於八十九年四月十八日因經營不善，
    未繼續出貨，戊○○竟意圖為自己不法之所有，以變易持有為所有之意思，將上
    開切割木片用之傳馬達侵占入己，並將之連同其所有之震動臺、輸送帶、烤箱、
    磨刀機、刀片、鋸臺等設備出售予不知情之丁○○，供丁○○所經營之高協實業
    有限公司（下稱高協公司）使用。丙○○因發覺茂山公司經營不善，未繼續經營
    木材業務，再三向戊○○催討返還上開馬達，均未予理會，始知已遭戊○○變賣
    予丁○○。
二、案經丙○○訴由台灣宜蘭地方法院檢察署檢察官偵查起訴。
    理  由
壹、有罪部分：
一、訊據被告戊○○固坦承於右揭時、地向丙○○商借木片傳動機馬達一台，嗣後又
    將該台馬達售予第三人丁○○，且確經丙○○多次催討而不願返還之事實，惟否
    認有何侵占之意思，辯稱：八十九年四月十八日以後茂山公司雖已無經營，但其
    在高協公司尚有股份在，倘返還予丙○○將使高協公司停擺云云。然查，被告戊○○自借得該馬達至今，經出借人丙○○多次催討均不願返還，且期間均未與丙○○聯繫返還事宜或承受該馬達之事宜，被告顯有故為拖欠，拒不返還之意思；
    再依卷附八十九年四月十八日戊○○、丁○○兩造所訂之「機器買賣契約書」（
    見九十年度偵緝字第二二號卷第三十頁）所載：「立契約書人戊○○（以下簡稱
    甲方）高協實業有限公司（以下簡稱乙方），茲就機器設備買賣事宜訂定本契約
    。‧‧‧買賣總金額為新臺幣貳佰萬元整不另立收據。甲方於立約當日將後記機
    器之所有權移轉乙方所有。‧‧‧」，可知被告於立約時是立於馬達機器之所有
    權人之地位所為之處分行為，並因此獲有利益。復依證人丁○○於本院調查時證
    稱：合約訂立當時伊不知是丙○○所有，被告也沒有表示是誰的，嗣丙○○至工
    廠找伊表明是他的，要拿回去，但伊不同意，因那是伊向被告買的等語，益徵被
    告顯有不法所有之意圖及之侵占之故意，縱令被告於高協公司尚有股份存在，並
    不因而使被告得以所有之意思將之出賣，被告所辯尚不足採。本件事證已明，被
    告侵占犯行堪予認定。
二、核被告戊○○所為，係犯刑法第三百三十五條第一項之侵占罪。爰審酌被告利用
    業務往來之客戶信賴關係，商借財物嗣卻拒不返還，反從中得利之犯罪動機、目
    的、手段、因犯罪所得之不法利益，及犯罪後否認之態度，至於仍無法與被害人
    達成和解等一切情狀，量處如主文所示之刑。又九十年一月四日修正並經總統於
    同年一月十日公佈之刑法第四十一條第一項規定：「犯最重本刑為五年以下有期
    徒刑之罪，而受六月以下有期徒刑或拘役之宣告，因身體、教育、職業或家庭之
    關係或因其他正當事由，執行顯有困難者，得以一元以上三元以下折算一日，易
    科罰金。但因確定不執行所宣告之刑，難收矯正之效或難以維持法秩序者，不在
    此限。」。本件被告所犯之罪，為五年以下有期徒刑之罪，與前開修正後刑法第
    四十一條第一項易科罰金之規定相符，相較於修正前之規定，依刑法第二條第一
    項前段規定，自應適用最有利於行為人之法律即修正後之規定併予諭知易科罰金
    之折算標準。
貳、無罪部分：
一、公訴意旨另以：被告戊○○另基於意圖為自己不法所有之概括犯意，明知茂山公
    司經營困難，已陷於無償還能力，復於：（一）八十七年十月間起，至八十九年
    二月間止，陸續至告訴人丙○○、甲○○夫婦位於宜蘭縣五結鄉○○路七十號之
    住處，向告訴人等稱其上開公司內之木材削片機損壞，請告訴人丙○○為其修理
    及更換零件，積欠修理費用達新台幣（下同）五十五萬元，工作完成後，戊○○
    即假籍各種理由未付款，其後雖有給付二十七萬餘元，其餘欠款由戊○○開立面
    額共二十八萬二千二百元之支票三紙清償，惟在上開支票之發票日前，被告戊○○均向告訴人詐稱尚無能力償還，即取回上開三紙支票並向告訴人訛稱將於八十
    九年四月十五日清償欠款，告訴人不疑有他，即交還被告所給付告訴人之上開支
    票，並另向被告收取三紙支票以代替前開支票，惟於八十九年四月十五日上開新
    收之支票付款日屆至時，亦未兌現，且被告戊○○業已出境避不見面。（二）於
    八十八年十一月間，明知其無資力無法償還借款，意連續意圖為自己不法之所有
    ，利用與告訴人間因修理機器認識之關係，向告訴人詐稱手頭不便，因須資金前
    往泰國從事木材生意，而向告訴人陸續借款一百萬元，並開立支票三紙以供擔保
    ，惟於上開支票到期日後，均遭退票，戊○○並將其上開公司之資產變賣後，即
    避不見面。因認被告涉犯刑法第三百三十九條第一項之詐欺取財罪嫌云云。
二、按犯罪事實應依證據認定之，無證據不得推定其犯罪事實。又不能證明被告犯罪
    者，應諭知無罪之判決，刑事訴訟法第一百五十四條、第三百零一條第一項分別
    定有明文。又刑法第三百三十九條第一項詐欺罪之成立，以意圖為自己或第三人
    不法所有，以詐術使人將本人或第三人之物交付為要件。所謂以詐術使人交付，
    必須被詐欺人因其詐術而陷於錯誤，若其所用方法，不能認為詐術，亦不致使人
    陷於錯誤，即不構成該罪，最高法院二十九年上字第三一○五號、四十年臺上字
    第八六號、四十六年臺上字第二六○號分別著有判例可資參照。申言之，民事債
    務當事人間，若有未依債務本旨履行給付之情形，在一般社會經驗而言，原因非
    一；其因不可歸責之事由無法給付，或因合法得對抗他造主張抗辯而拒絕給付，
    其至債之關係成立後，始行惡意遲延給付，皆有可能，非必出於自始無意給付之
    詐欺犯罪一端。又刑事被告依法不負自證無罪之義務，故在別無積極證據之情形
    下，自難違反刑事訴訟法第一百五十四條之規定，以被告單純債務不履行之狀態
    ，推定被告自始即有不法所有之意圖而施用詐術。
三、公訴意旨認為被告涉有詐欺罪嫌係以：本件被告於修理其公司之機器當時，其公
    司之營運狀況即出問題，且無償債之能力，此亦經被告所自承，且有證人即茂山
    公司之另一負責人乙○○於本署偵查時供證屬實，有偵查筆錄在卷可參，另被告
    辯稱向告訴人丙○○所借之一百萬元是用於在泰國作木片之生意，經本署要求被
    告提出上開借款之流向及作生意之證明，被告僅提出外文文件一紙證明其有商業
    行為，與本案之資金流向尚無關連性，亦無法證明其向告訴人所借之金錢確係用
    在其所稱之木片生意上，另被告亦無法提出其他中文之證明文件以圓其說，故可
    推斷被告於向告訴借錢之初，即有詐欺之意圖，被告所辯不可採信，其上開詐欺
    之犯行應足認定，為其論據。
四、訊據被告堅詞否認有何詐欺犯行，辯稱：茂山公司自八十六年建廠以來就與丙○○有修理機器之業務往來，八十七年十月以前之修理費用均有給付，八十七年十
    月以後因景氣影響才無法給付，且伊於經濟條件許可下業有陸續清償部分債務。
    至向丙○○所借之一百萬元，確係作為在泰國作木片生意，開立信用狀所需支付
    之手續費，嗣係因泰方客戶將貨賣予他人，導致生意未做成，嗣因經濟狀況不佳
    無力償還借款，並無詐欺之意等語。經查：
  (1)針對被告所為上揭辯稱，質之告訴人丙○○亦稱：確與茂山公司自建廠以來即由
    伊修理該公司之木材削片機，於八十七年十月以前均有付清修理費用，至八十七
    年十月以後共計積欠五十五萬元，確也已陸續償還部分，現仍有差額二十八萬二
    千二百元，被告無法依約按時給付等語，此節也與證人即茂山公司股東乙○○所
    證大致相符，足徵被告於委請告訴人修理機器時，應無故不給付修理費用之情。
  (2)另就借款一百萬元一節，丙○○坦承：被告戊○○向其表示要去泰國做木片生意
    ，並曾與被告、中華紙槳公司方面人員至泰國三次，談生意伊有在場，所借之一
    百萬元被告亦係向伊表示為該筆生意所用等語，並有與泰方所訂之英文契約書、
    信用狀影本數紙可資佐證。且被告借款之初亦已明確表明係為與泰方做生意之用
    ，是尚難以事後生意未能成交獲得利潤，而認借款之初有何詐欺之意思。
  (3)復觀茂山公司自八十七年迄今之退補紀錄，該帳戶係自八十八年四月一日起始有
    退補紀錄，迄於八十九年二月間均經註銷在案。而於八十九年二、三月間始多次
    退票或遭拒絕，此有宜蘭縣票據交換所九十年九月二十四日函及所附之退票紀錄
    明細二張在卷可稽，足見被告於前揭八十七年十月委請告訴人修繕機器之際、八
    十八年底借款之際，尚未有無清償能力之情形；再查，告訴人於被告之票據跳票
    之後，亦同意再以其他票據或客票以為交換，告訴人顯明知其嗣後經濟狀況不佳
    ，當可預見被告將來有無法履行清償責任之可能，其既願意接受，顯為評估過受
    償風險後所為之決定，是告訴人既願承擔被告屆期不履行債務之風險，自難認其
    有何陷於錯誤之情事，且尚難僅憑被告事後未依約清償而認其於借款時即明知無
    清償能力，或根本無清償意願。況被告縱於借款後未依約清償，或以其他事由拖
    延清償，然此僅足認被告於事後債務不履行之民事問題，尚難逕認被告於借款之
    初，即有拒不清償之不法所有意圖。揆諸前揭之說明，縱被告有延未清償之行為
    ，核屬單純之民事債權債務履行問題，本應循民事訴訟途徑救濟，自無繩以詐欺
    刑責之餘地。綜上所述，被告於委請修繕及借款之初既無不法所有之意圖，亦無
    何施用詐術情事，其所為尚與詐欺罪之構成要件有間，自難以上開罪名相繩。此
    外，復查無其他積極證據足資證明被告有何詐欺犯行，依照前開之說明，被訴詐
    欺部分，自應為被告無罪之諭知。
據上論斷，應依刑事訴訟法第二百九十九條第一項前段、第三百零一條第一項前段、
刑法第二條第一項前段、第三百三十五條第一項，第四十一條第一項，罰金罰鍰提高
標準條例第一條前段、第二條，判決如主文。
本案經檢察官廖允松到庭執行職務
中　　華　　民　　國　　　九十一　　　年　　　一　　　月　　七　　　日
                                  臺灣宜蘭地方法院刑事第二庭
                                          法　官
如不服本判決，應於判決送達後十日內，向本院提出上訴狀。
附錄法條：
中華民國刑法第三百三十五條
 (普通侵占罪)
意圖為自己或第三人不法之所有，而侵占自己持有他人之物者，處五年以
下有期徒刑、拘役或科或併科一千元以下罰金。
前項之未遂犯罰之。
